臺灣高等法院臺南分院民事判決　　　　　96年度上易字第55號
上　訴　人　甲○○
　　　　　　乙○○
共　　　同
訴訟代理人　陳清朗律師
複 代 理人　邱超偉律師
被上 訴 人　戊○○
訴訟代理人　許雅芬律師
　　　　　　陳慈鳳律師
上列當事人間第三人異議之訴事件，上訴人對於中華民國96年1
月22日臺灣臺南地方法院第一審判決（95年度訴字第1280號）提
起上訴，本院於96年6月5日言詞辯論終結，判決如下：
    主  文
上訴駁回。
第二審訴訟費用由上訴人負擔。
    事  實 及 理  由
一、被上訴人起訴主張：
  (一)、坐落在台南市○區○○段第389地號之土地（下稱系爭土
      地），係被上訴人之妻舅丙○○、林金水、林金龍、丁○
      ○所共有，被上訴人於民國84年間無償借用，在土地上興
      建房屋乙棟即門牌號碼為臺南市○區○○路263巷52弄21
      之3號（下稱系爭房屋）。系爭房屋之興建，係由被上訴
      人出資雇工施作，且完工迄今，亦由被上訴人使用。因系
      爭房屋未辦理保存登記，致被上訴人妻舅丁○○擅自將系
      爭房屋之稅籍登記在其名下，嗣又因丁○○與上訴人乙○
      ○有債務糾紛，竟將系爭房屋之稅籍轉登記為上訴人乙○
      ○，並由上訴人甲○○於95年7月間以臺灣臺南地方法院
      95年度執字第16336號查封執行在案。系爭房屋為被上訴
      人出資興建，屬被上訴人所有，而非上訴人乙○○所有，
      爰依強制執行法第15條規定，提起第三人異議之訴，求為
      判決台灣臺南地方法院95年度執字第16336號強制執行事
      件中，就被上訴人所有系爭房屋所為之強制執行程序，應
      予撤銷之判決等語。原審為被上訴人勝訴之判決，並無不
      合。
  (二)、聲明：
    1.上訴駁回。
    2.訴訟費用由上訴人負擔。
二、上訴人則以：
 (一)、被上訴人並非系爭房屋之起造人：
    1.依證人丙○○之證述，家中土地及房子均由父親林遠在作
      主，且林遠均為兒子蓋一棟房子，民國85年時，丁○○已
      26歲，則父親林遠為丁○○蓋一棟房子，與林遠之做法相
      符；再參之林遠於85年11月27日遷入系爭建物並創立新戶
      反觀被上訴人戊○○於69年6月10日即設籍臺南市○○區
      ○○路36號4樓之5，嗣其配偶及子女之戶籍亦均設於該住
      址，而非系爭房屋。以上足徵系爭房屋之原始起造人應係
      丁○○之父親林遠，並非被上訴人。丁○○之父親林遠於
      興建系爭房屋後給予丁○○使用，並以丁○○名義登記稅
      籍資料自屬合理。
    2.又證人林寶珠於原審證稱：「因為之前丁○○有向人家借
      錢，其父親他們幫他還錢，怕丁○○又去向人家借錢，所
      以把房子登記到其名下。其不清楚這間房子原來為何登記
      在丁○○名下。其只知道其父親怕房子被丁○○抵押掉，
      所以登記在其名下」，依其所證述，係謂該屋為父親林遠
      所蓋，本登記於丁○○名下，但因丁○○不學好，怕丁○
      ○把房子拿去向他人抵押借錢，所以才改登記為林寶珠名
      義，足見系爭房屋應為丁○○父親林遠原始興建，否則林
      遠何以擔心房子被丁○○拿去抵押乙事。
    3.另依被上訴人戊○○於刑事詐欺案之偵查庭中供稱：「86
      年間，家人幫丁○○還完錢，大家決議不要將房子登記在
      丁○○名下，但是沒有人要承接名義，所以才登記在林寶
      珠名下」等語，惟系爭房屋倘為被上訴人所有，則系爭房
      屋稅籍以何人名義登記，應由被上訴人自行決定即可，又
      何需召開家庭會議，並由林遠主導並決定系爭房屋及土地
      乙事；況被上訴人爾後發現「丁○○擅自就系爭房屋登記
      為稅籍義務人」，且丁○○在外積欠債務而有處理系爭房
      屋稅籍登記乙事，攸關被上訴人權益甚為重大，被上訴人
      竟未極力爭取為系爭房屋稅籍名義登記人，卻是沒有人要
      承接，顯與常情有違。至被上訴人稱怕登記女婿名義遭致
      閒言閒語，然其大可主張由被上訴人之妻林寶貴名義登記
      ，對於被上訴人應較有保障，然最後登記之名義人卻是林
      遠同為已出嫁之女兒林寶珠，顯見被上訴人並非系爭房屋
      原始起造人。
    4.依臺南市稅捐稽徵處函覆，民國86年1月22日，丁○○與
      林寶珠間係以公證方式完成系爭房屋之買賣，買賣價金是
      643,900元，有公證書、建築改良物買賣所有權移轉契約
      書在卷可稽，足徵系爭房屋係由原始起造人林遠給予（贈
      與）兒子丁○○，是系爭房屋之所有權人應為丁○○，並
      非被上訴人。
  (二)、被上訴人將十餘年前之工程款相關收據收執如此完整，其
      相關收據是否為真，即有疑義。況上開收據僅能證明興建
      房屋之部分資金支出之事實，至於是否確為被上訴人出資
      ，則屬無法證實。
  (三)、上訴人乙○○與林寶珠間就系爭房屋簽有買賣契約書，系
      爭房屋之納稅義務人亦登記為林寶珠，上訴人信賴該登記
      ，向林寶珠購買系爭房屋，乃合法取得系爭房屋之所有權
      人，應受保障等語，資為抗辯。
  (四)、聲明：
    1.原判決廢棄。
    2.上廢棄部分，被上訴人在第一審之訴駁回。
    3.第一、二審訴訟費用由被上訴人負擔。
三、兩造不爭執事項：
  1.上訴人甲○○對上訴人乙○○有20萬元之本票債權，並由上
    訴人甲○○於95年4月21日對上訴人乙○○聲請強制執行，
    經臺灣臺南地方法院95年度執字第16336號執行中。上訴人
    甲○○並請求查封拍賣系爭房屋。
  2.系爭房屋之納稅義務人現登記為上訴人乙○○。
  3.以上兩造所不爭執之事項，經本院調閱臺灣臺南地方法院95
    年度執字第16336號執行案全卷核閱屬實，自屬真實。
四、至於被上訴人主張系爭房屋為其所出資興建，其為系爭房屋
    之所有權人，就執行標的物即有足以排除強制執行之權等語
    ，則為上訴人所否認，並以前揭等詞置辯。是本件應審究者
    為：系爭房屋是否為被上訴人出資興建取得所有權，而有排
    除強制執行之權？經查：
  (一)、按第三人就執行標的物有足以排除強制執行之權利者，得
      於強制執行程序終結前，向執行法院對債權人提起異議之
      訴，如債務人亦否認其權利時，並得以債務人為上訴人。
      強制執行法第15條定有明文。所謂就執行標的物有足以排
      除強制執行之權利者，係指對於執行標的物具有所有權、
      典權、留置權、質權存在情形之一者而言（最高法院44年
      台上字第721號判例參照）。
  (二)、又按房屋稅納稅義務人之認定，則為稅捐稽徵機關管理課
      稅所為之方式，並非取得不動產所有權之法定證據，建物
      在未辦理第一次所有權保存登記前，其所有權屬於出資興
      建之原始建築人，與起造人及納稅人名義誰屬無涉（最高
      法院70年台上字第2221號、70年台上字第3760號判例要旨
      參照）。
  (三)、被上訴人主張其妻舅丙○○、林金水、林金龍、丁○○四
      人所共有之土地，於民國84年間無償出借土地予伊興建系
      爭房屋乙節，業經證人林寶珠於原審證述：「土地是我父
      親林遠的，說要給妹婿蓋房子住，我妹婿全家都住在那邊
      」（見原審卷第120頁），證人丙○○於本院到庭證述：
      「父親有說土地要給被上訴人蓋的」、「空地部分讓被上
      訴人蓋，家裡都是父親作主的」等情明確（見本院卷第13
      4至135頁），是被上訴人主張系爭房屋係經基地所有權人
      同意而興建乙節，堪可先予認定。至證人林寶珠、丙○○
      將系爭土地稱為「父親之土地」，應係傳統上家族中之地
      支配仍尊重家中長輩之故，屬人之常情，不致影響對於渠
      等證言之可信。
  (四)、被上訴人主張系爭未保存登記建物為其所原始起造，並提
      出出貨單、傳票、請款單等單據影本共14紙為憑（見原審
      卷第11至15頁），及參與系爭房屋建築工程人員陳春福、
      許源明、吳基福、林文進等人出具證明書影本4紙（見原
      審卷第7至10頁），並於原審到庭證述明確：
    1.證人林文進證述：「我有做過他（指被上訴人）的工程，
      房子坐落在灣裡，門牌號碼我已經忘記了」、「原告（即
      被上訴人）叫我怎麼做，我就怎麼做，印象中價金是每坪
      5,000多元，房子是三樓的」、「錢是向被上訴人領」、
      「（提示證明書原本）上面的證明書是我簽的沒錯，證明
      書上寫說84年我參與灣裡這間房子的建造，負責的是模板
      工程，起造人是戊○○，這個記載沒有錯」等語（見原審
      卷第140頁）。
    2.證人即被上訴人兄長許源明證述：「我在84年間擔任久造
      建設的工務人員」、「系爭房屋是陳春福負責設計，我們
      二人負責施工的，房子的材料與對面的房子（即久造建設
      興建的「柏園」）是一樣的，都是使用馬可貝里二丁掛，
      系爭房屋在興建前原本是一個廢棄的豬寮，是我弟弟戊○
      ○請我幫忙找人設計建造系爭房子的，錢是戊○○付給我
      的，我再付給林先生他們的，有時我與戊○○共同付錢給
      施作工程的其他人」、「（提示證明書）證明書上面的簽
      名是我簽的沒錯」等語（見原審卷第141頁）。
    3.證人陳春福證稱：「系爭工程是我幫原告做結構性的安排
      ，系爭房屋好像是面臨的道路太小或是因為土地的共有人
      很多，所以不能申請執照，所以原告就要我幫他畫圖蓋房
      子。系爭房屋我除了畫圖外，也有參與施工的細節，我是
      跟許源明一起跟原告接洽的。就我個人而言，系爭房屋我
      是義務性的幫忙，並未收取任何費用，至於工程款則是由
      戊○○拿給許源明或其他參與工程的人」、「（提示證明
      書，問：這張證明書是你所簽？）是的，上面的記載都是
      實在的沒有錯」等語（見原審卷第142至143頁）。
    4.證人吳基福證稱：「我現擔任永新燈飾的負責人」、「（
      提示證明書，問：這是你親自簽名的？）是的，原告家裡
      的電燈是我裝設的，當初是許源明去找我，說他弟弟有一
      棟房子要我去裝電燈，錢是由原告交給他哥哥許源明轉交
      給我的」等語（見原審卷第143頁）。
    5.按上開四名證人對於當初參與建築過程（如：使用何種建
      材、接洽設計圖樣等）均證述綦詳，對於工程款項之給付
      方式乙節核均相符，則上開四名證人之證言可信度高。從
      而，被上訴人主張其為系爭房屋之原始起造人等語，應可
      採信。
    6.上訴人又抗辯被上訴人將十餘年前之工程款相關收據收執
      如此完整即有疑義，況上開收據也僅能證明興建房屋之部
      分資金支出之事實，至於是否確為被上訴人出資，則屬無
      法證實云云。然系爭房屋係被上訴人所出資興建，業據被
      上訴人提出其所保存之部分出資收據即出貨單、傳票、請
      款單等單據影本共14紙為憑，而該單據，均屬年代久遠之
      單據，顯非臨訟杜撰，並經參與系爭房屋建築工程人員證
      述甚詳，有如前述，上訴人僅以其保留十餘年前之收據即
      否認其真實性，尚非可取。
    7.上訴人雖又抗辯丁○○之父林遠於85年11月27日遷入系爭
      房屋，而被上訴人戊○○及其配偶子女並未設籍該處，足
      徵系爭房屋之原始起造人應係丁○○之父親林遠而非被上
      訴人云云。然按設籍與房屋之所有權誰屬及有無實際居住
      並無必然關係，是無法由林遠於85年11月27日遷入系爭房
      屋，即認系爭房屋即為林遠出資興建，上訴人此部分之抗
      辯，尚難憑採。又戊○○雖未設籍該處，然其與家人實際
      居住於該處，業據證人林寶珠於原審證述甚詳（見原審卷
      第122頁）。且被上訴人之中華電信電話費、台灣大哥大
      繳款書、台新銀行、花旗銀行、中國信託銀行及大眾銀行
      等多家銀行之信用卡繳款通知書、台灣人壽保險公司之保
      費繳款通知書、有線電視繳款通知書等日常生活之重要繳
      款信函，多年來均寄送至系爭房屋，且收件人為被上訴人
      ，有89年間起之繳費通知書附卷可稽（本院卷第45至59頁
      ）。由此可見，被上訴人主張興建該屋後，多年來實際均
      居住在該處，應屬可信。
  (五)、綜上所述，系爭建物係未辦保存登記之建物，雖無從依法
      在建物登記簿上登記所有權人，但亦不影響出資起造人之
      原始取得，本件系爭建物既係由被上訴人出資起造，有如
      上述，依法被上訴人當然自始取得建物所有權，自不待言
      。被上訴人既為系爭未保存登記建物之原始起造人，即使
      系爭房屋之稅籍登記資料原為訴外人丁○○，嗣變更為證
      人林寶珠，復變更為上訴人乙○○，然依首揭說明，納稅
      義務人之登載僅為稅捐稽徵單位所為之稅務行政管理之記
      載，尚不足以據此認定納稅義務人為系爭房屋之所有權人
      ，被上訴人仍應為系爭房屋之所有權人。至上訴人辯稱其
      係信賴稅籍登記始借款予訴外人丁○○云云，惟系爭房屋
      係未保存登記建物，其所有權之認定本非以稅籍登記為據
      ，若上訴人認其因此而受有不利益，亦僅屬能否對訴外人
      丁○○主張其損害而已，附此敘明。
五、從而，系爭建物所有權既歸屬被上訴人所有，揆諸上開說明，
    被上訴人依據強制執行法第15條規定，對於上訴人提起第三
    人異議之訴，主張原審法院95年度執字16336號強制執行事
    件中就系爭房屋所為之強制執行程序，應予撤銷，為有理由
    ，應予准許。原審據此而為上訴人敗訴之判決，經核並無違
    誤，上訴意旨任意指摘原判決不當，並求為廢棄改判，非有
    理由，應予駁回。
六、本件為判決之基礎已臻明確，上訴人請求調取臺灣臺南地方
    法院檢察署兩造詐欺案件刑事卷宗，核與本件判決結果無涉
    ，爰認無調取之必要，至兩造其餘攻防主張及舉證，對本件
    判決結果不生影響，爰不一一論駁，併此敘明。
七、據上論結，本件上訴為無理由，爰依民事訴訟法第449條第1
    項、第78條、第85條第1項前段，判決如主文。
中　　華　　民　　國　　96　　年　　6　　月　　20　　日
                  民事第二庭    審判長法  官    丁振昌
                                       法  官   吳上康
                                       法  官   李素靖
上為正本係照原本作成。
不得上訴。
中　　華　　民　　國　　96　　年　　6 　　月　　22　　日
                                       書記官   林鈴香
